臺灣高等法院民事判決　九十一年度上字第八○號
　　上　　訴　人　　丙○○○
　　被　上　訴人　　甲○○
　　兼訴訟代理人　　梁東民
右當事人間請求清償債務事件，上訴人對於中華民國九十年十二月十二日臺灣臺北地
方法院九十年度訴字第一八三○號第一審判決提起上訴，本院判決如左：
    主 　　   文
原判決關於命上訴人給付被上訴人甲○○之金額超過新台幣伍拾捌萬貳仟元，給付梁
東民之金額超過新台幣捌拾壹萬陸仟元部分，暨訴訟費用之裁判均廢棄。
右開廢棄部分，被上訴人在第一審之訴駁回。
其餘上訴駁回。
第一、二審訴訟費用由被上訴人甲○○負擔十分之二，被上訴人梁東民負擔十分之二
，餘由上訴人負擔。
    事    　　實
甲、上訴人方面：
一、聲明：
  (一)原判決廢棄。
  (二)被上訴人在第一審之訴駁回。
二、陳述：與原判決記載相同者予以引用外，補稱：
  (一)被上訴人如依約繳清買賣價金予上訴人，即本可辦理系爭土地持分之過戶手續，
    並無不能履行契約之情事。因被上訴人拒絕支付其餘價金，致上訴人無法辦理過
    戶，又被其他債權人查封系爭土地，本件違約之責任，應在被上訴人一方。
  (二)因被上訴人違約在先，自無解除契約之權利，其所為解除契約之意思表示，不生
    解除契約之效力。
  (三)上訴人未參與系爭土地之買賣行為，被上訴人之價金亦非交付上訴人，而係交付
    真正地主即出賣人凱吉公司之職員收取。被上訴人請求未參與土地買賣行為之上
    訴人返還價金及給付違約金，即非有理。
  (四)被上訴人請求給付之違約金顯屬過高，請求核減至被上訴人請求金額之百分之五
    ，以示公允。
三、證據：援用原審提出者。
乙、被上訴人方面：
一、聲明：援用原審提出者。
二、陳述：與原判決記載相同者予以引用外，補稱：
  (一)被上訴人並未交付產權獨立之房屋，亦未交付隔間獨立之房屋。
  (二)上訴人於民國（下同）八十六年十二月十二日因被其他購買戶發現違約脫產而被
    假扣押財產，嗣上訴人自知理曲，於八十七年元月二十二日與其他購買戶達成和
    解，並退還價金，同時辦理撤銷假扣押。
  (三)上訴人根本不能交付買賣標的，被上訴人為自身交易安全，當然得拒絕自己之給
    付。
  (四)依登記簿所載，上訴人為本案所有權人無誤，又系爭土地買賣契約出賣人、收款
    人及為被上訴人辦理銀行貸款者均為上訴人。
三、證據：援用原審提出者。
    理        由
一、被上訴人主張：伊於八十三年四月一日分別與東井建設開發股份有限公司（下稱
　　東井建設）及上訴人簽訂店位土地預定買賣契約，向渠等購買坐落台北市○○區
　　○○段三小段四六一、五二二、五二二－一、五二三、五二三－一、五二六、五
　　三五、五三六等地號土地上第三樓五十號之店位房地，土地價款分別為，被上訴
　　人梁東民新台幣（下同）一百三十六萬五千元，被上訴人甲○○一百七十四萬七
　　千二百元，被上訴人梁東民、甲○○已分別給付土地價金六十八萬元、四十八萬
　　五千元，詎系爭房屋竟不能單獨移轉登記，於八十五年十二月二十四日完成建物
　　所有權登記時，所有權人雖為東井建設，但於八十六年二月五日轉賣予訴外人余
　　慧美，且系爭房屋於八十七年六月二十三日遭法院查封，有產權不清及一屋二賣
　　之情形，為此依買賣契約第三條第四項約定，求為命上訴人返還已付價金及損害
　　金計被上訴人乙○○一百三十六萬元，被上訴人甲○○九十七萬元等語。上訴人
　　則以：系爭買賣契約因被上訴人遲延給付價金，經伊通知解除，並沒收被上訴人
　　已付之價金；倘伊解除契約不合法，系爭房屋亦無一屋二賣及不能移轉產權之情
　　形；系爭土地為法院查封，係因被上訴人未依約付款，致伊無法負擔銀行貸款所
　　致，被上訴人無權解除契約，又被上訴人未給付價金前，伊得行使同時履行抗辯
　　權，拒絕移轉產權等語，資為抗辯。
二、被上訴人主張向上訴人購買系爭土地，已付價金分別為被上訴人梁東民六十八萬
    元、被上訴人甲○○四十八萬五千元之事實，業據提出店位土地預定買賣契約書
    、統一發票為證（見原審卷第十三－三二、三七－四四、八五頁），且為上訴人
　　所自認，被上訴人此部分主張，自堪信為真實。茲本件兩造所爭執者在於（１）
　　系爭店位得否單獨登記所有權？有無一屋二賣之情形？（２）上訴人解除系爭契
　　約，是否合法？如不合法，被上訴人主張解除，有無理由？經查：
  (一)被上訴人預購之店位位於大福將商場三樓編號五十、五十七號，該商場三樓房屋
    依被上訴人提出且為上訴人所不爭之廣告圖面所示，係作為科技電器城、電影視
    廳中心使用，而完工後三樓房屋可作為娛樂服務業、一般零售業使用之事實，亦
    有上訴人提出且為被上訴人所不爭之使用執照可證（見本院卷第二九－三一頁）
    ，核與廣告內容相符，被上訴人主張上訴人廣告內容誇張不實，並非可採。而戶
    政事務所對領有使用執照之房屋編訂門牌，係依據使用執照記載之戶數或工務局
    之核准變更戶數函辦理，即戶政事務所依現場狀況及使用執照核准之戶數編訂同
    樣戶數之門牌數。易言之，可依規定辦理分戶，本件自不例外，有台北市大同區
    戶政事務所八十七年十月三十日北市大戶(二)字第八七六一三四○八○○號函附於
    本院八十一年度上易字第三三號判決可稽（見原審卷第二一七頁），被上訴人主
    張系爭店位不能獨立編訂門牌號碼，登記產權，與廣告內容不符等語，亦非可採
    。
  (二)系爭合約第七條第四款約定：「甲方（指被上訴人）申請貸款，乙方承諾依貸款
    金額代為向金融機關申請，倘因甲方之因素或金融機關放款政策、貸款幅度變更
    致不能獲得全部或不足貸款者，甲方應於乙方將不能獲貸情事通知後七日內將不
    足之房地價款一次付清乙方不得遲延，逾期不為給付者依本約第八條規定辦理。
    」。被上訴人甲○○於八十七年八月八日通知訴外人東井建設解決尚未移轉系爭
    店位及出租事宜，有卷附存證信函可憑（見原審卷第一一七頁），而東井建設於
    同年月十三日函復被上訴人甲○○，因金融機構放款政策之限制，無法對大福將
    大樓一、二、三樓提供貸款，為顧及承購戶權益，已通知客戶換屋，未選擇換屋
    之客戶，亦願等該公司商場出售後，再協調解約事宜，該公司現正與數組有意願
    購買商場客戶洽談，有任何結果會即刻通知客戶等事實，亦有存證信函在卷可參
    （見原審卷第一一八－一一九頁）。依前開函件內容所示，東井建設因銀行無法
    核准貸款，曾同意承購戶換屋，或出售商場再洽談解約事宜，並無要求被上訴人
    付款之意思，則東井建設在八十七年八月間既未要求被上訴人付款，且未論及於
    八十七年五月間催告被上訴人付款一事，則辯稱伊於八十七年五月間已催告被上
    訴人付款而被上訴人拒絕付款致上訴人無法辦理過戶，又被其他債權人查封系爭
    土地、違約之一方，在於被上訴人云云，自不足採，而上訴人所提出之存證信函
    係催告訴外人甘錦寶給付買賣價金，有卷附存證信函可稽（見原審卷第一四八－
    一五三頁），尚難據此執為有利於上訴人之證明。且依系爭買賣契約第三條第一
    項約定，被上訴人給付價金有遲延時，乙方得逕行解除本契約及房屋預定買賣契
    約，而解除契約必須通知相對人，始發生契約解除之效力，有上開買賣契約書在
    卷可證（見原審卷第三八頁）。查本件被上訴人既無給付價金遲延之情形，且上
    訴人迄未提出通知被上訴人解除系爭買賣契約之證據，則主張買賣契約已經解除
    ，並依約沒收被上訴人已付價金，即屬無據。上訴人抗辯：伊非系爭土地買賣之
    當事人，並未收受被上訴人交付之價金云云，然查卷附之買賣契約書出賣人及收
    款人均為上訴人，有買賣契約書在卷可憑（見原審卷第二八－二九頁），上訴人
    上開抗辯，亦不足採。上訴人復抗辯：於被上訴人未付清償金前，伊得行使同時
    履行抗辯權，拒絕移轉產權云云。惟查：本件被上訴人係請求返還價金及給付違
    約金，與產權移轉並無關聯，上訴人所執上開抗辯，亦不足採。
　(三)又系爭買賣契約第三條第四項約定，乙方保證土地產權清楚，絕無占用他人土地
　　或一物數賣之情形，如有糾葛應於產權移轉前理釐清，否則甲方得解除本契約，
　　解約後乙方應將已繳價款全部退還甲方，並應支付已繳價款同額之違約金予乙方
　　，作為損害賠償，有上開買賣契約書在卷可憑（見原審卷第二六頁）；又不動產
　　經法院囑託辦理查封、假扣押、假處分登記後，在未為塗銷登記前，依修正土地
　　登記規則第一百二十九條規定（修正前為第一百二十八條），登記機關既應停止
　　與其權利有關之新登記，則對該不動產相關權利登記之請求，即處於給付不能之
　　狀態。查系爭房地經臺灣士林地方法院於八十七年六月二十三日囑託地政機關假
　　扣押之事實，有土地登記謄本可參（見原審卷第一一○頁），而上訴人亦自認已
　　不能移轉系爭不動產予被上訴人，有言詞辯論筆錄在卷可憑（見原審卷第二七四
　　頁），則被上訴人主張系爭土地產權不清，且該不清情形無法於產權移轉登記前
　　釐清，即非無據。從而，被上訴人依前開約定，主張解除系爭土地買賣契約，請
　　求上訴人分別返還被上訴人梁東民已交付之價金六十八萬元、甲○○四十八萬五
　　千元，為有理由，應予准許。
五、按當事人約定契約不履行之違約金過高者，法院固得依民法第二百五十二條以職
    權減至相當之數額，惟是否相當仍須依一般客觀事實、社會經濟狀況及當事人所
    受損害情形，以為酌定標準，而債務已為一部履行者，亦得比照債權人所受利益
    減少其數額（最高法院四十九年台上字第八○七號判例參照）。又約定之違約金
    是否過高，應就債務人若能如期履行債務時，債權人可得享受之一切利益為衡量
    之標準，而非以僅約定一日之違約金額若干為衡量之標準（最高法院五十一年台
    上字第一九號判例參照）。本院審酌被上訴人梁東民、甲○○分別已繳交房地價
    款計六十八萬元、四十八萬五千元，即上訴人受有利用被上訴人該已繳價金之利
　　益，併斟酌一般客觀事實、社會經濟情況及當事人所受損害，認本件違約金以已
　　支付價金六十八萬元、四十八萬五千元之百分之二十，即十三萬六千元、九萬七
　　千元為適當。被上訴人梁東民、甲○○於上開範圍內請求，即屬有據，應予准許
　　。至逾此範圍之請求，即屬無據，不應准許。
六、綜上，被上訴人依解除契約之法律關係請求上訴人給付甲○○五十八萬二千元、
　　梁東民捌拾壹萬陸仟元，為有理由，應予准許，逾此範圍所為之請求，為無理由
　　，應予駁回。原審就超過上開應准許部分為上訴人敗訴之判決，自有未洽。上訴
　　意旨就此部分指摘原判決不當，求予廢棄改判，為有理由。至於上開應准許部分
　　，原審判命上訴人給付，核無違誤。上訴意旨指摘原判決不當，求予廢棄改判，
　　為無理由，應駁回其上訴。
七、本件事證已臻明確，兩造其餘攻擊防禦方法及舉證，與判決結果已不生任何影響
    ，不另贅論，附此敘明。
八、據上論結，本件上訴為一部有理由，一部無理由，爰判決如主文。
中　　　華　　民　　　國　　九　 十　 一　　年　　 七　　　月　　二　　　日
　　　　　　　　　　　臺灣高等法院民事第十庭
　　　　　　　　　　　　　　　　　審判長法　官　 林　敬　修
　　　　　　　　　　　　　 　　　　　　 法　官　 藍　文　祥
                                        法  官   劉　勝　吉
右正本係照原本作成。
不得上訴。
中　　　華　　　民　　　國　　九十一　　年　　　七　　　月　　　四　　　日
　　　　　　　　　　　　　　　　　　　　書記官   李　翠　齡
